臺灣臺中地方法院臺中簡易庭民事判決
111年度中簡字第1443號
原      告  梁家宜  

訴訟代理人  
(法扶律師)  王志文律師
被      告  臺灣銀行股份有限公司

法定代理人  呂桔誠  
訴訟代理人  徐浩哲  
上列當事人間請求確認債權不存在事件，經本院於民國111年7月
19日言詞辯論終結，判決如下：
    主    文
一、原告先位之訴駁回。
二、確認被告所執之本院104年度司執字第60698號債權憑證所載
    對原告之債權，原告以繼承被繼承人梁長本所得遺產為限，
    負清償責任。
三、訴訟費用由被告負擔。
    事 實 及 理 由
壹、程序事項
　　按確認法律關係之訴，非原告有即受確認判決之法律上利益
    者，不得提起之，民事訴訟法第247條第1項前段定有明文。
    又所謂「即受確認判決之法律上利益」，係指因法律關係之
    存否不明確，致原告在私法上之地位有受侵害之危險，而此
    項危險得以對於被告之確認判決除去者而言。查被告持有本
    院104年度司執字第60698號債權憑證(下稱系爭債權憑證)，
    對原告聲請強制執行，然原告主張系爭債權憑證所示之債權
    於超過原告繼承被繼承人梁長本所得遺產範圍外對原告不存
    在，惟系爭債權憑證未限定原告以所繼承遺產為限負清償責
    任，原告之固有財產即有受被告追償之虞，系爭債權憑證所
    列之借款債權確有不安之狀態，然被告否認之，堪認兩造就
    系爭債權存在與否發生爭執，致原告之法律上地位處於不安
    定狀態，而此項危險得以本件確認判決將之除去，揆諸上揭
    說明，原告自有即受確認判決之法律上利益。
貳、實體事項　　
一、原告主張：緣原告之被繼承人梁長本於民國85年5月24日已
    死亡，原告為68年10月18日生，於繼承發生時，年僅17歲，
    為限制行為能力人，梁長本之遺產合計新臺幣(下同)630,27
    1元，業經被告聲請強制執行拍賣取償，並無遺留其他遺產
    。嗣被告再以其執有之系爭債權憑證為執行名義，對原告聲
    請強制執行；惟本件有民法繼承編施行法第1條之1第2項規
    定之適用，亦即原告僅須以所得遺產為限，對被告負清償責
    任，則被告所執系爭債權憑證所載對原告之債權，於超過原
    告繼承被繼承人梁長本所得遺產範圍外對原告不存在。並先
    位聲明：確認被告所執之系爭債權憑證所載對原告之債權，
    於超過原告繼承被繼承人梁長本所得遺產範圍外對原告不存
    在；備位聲明：確認被告所執之系爭債權憑證所載對原告之
    債權，原告以繼承被繼承人梁長本所得遺產為限，負清償責
    任。
二、被告則以：
　㈠依被繼承人梁長本於85年5月24日死亡時之民法規定，原告與
    其餘繼承人自該日起承受被繼承人梁長本之一切權利、義務
    ，亦包含被繼承人積欠原告之所有債務。又原告與訴外人等
    其餘繼承人於本案繼承發生時，並未依當時民法1174條之規
    定辦理拋棄繼承或限定繼承，原告自應與其餘繼承人等共同
    繼承被繼承人積欠被告之所有債務，是以被告於88年11月18
    日向鈞院聲請核發支付命令，迭經聲請執行後換發為系爭債
    權憑證，被告對原告之債權，已獲法院有既判力之執行名義
    ，無論有無超過原告繼承被繼承人梁長本之遺產範圍，依法
    均當然存在。
　㈡再查，原告於85年繼承當下雖為限制行為能力人，惟在被告
    對其取得執行名義(89年1月確定)時係有行為能力。且自89
    年1月至111年4月共22年多，原告自20歲至42歲正值青壯年
    ，工作獲得報酬、償債能力亦為黃金時期，然原告這22年來
    分文未償，被告債權本金及利息等自89年迄今並未隨消費者
    物價膨脹，原告主張以97年1月2日修正後之民法繼承編施行
    法第1之1條第2項前段認為僅以繼承所得遺產為限對被告負
    清償責任，無視22年來經濟環境時空背景，對被告而言均顯
    失公平，顯無理由。
　㈢並聲明：原告之訴駁回。
三、得心證之理由
  ㈠原告主張其為68年10月18日生，於被繼承人梁長本於85年5月
    24日死亡而繼承梁長本財產上之一切權利、義務時，原告年
    僅17歲，為限制行為能力人，有戶籍謄本附卷可按（本院卷
    第29、33頁），而被告對此於本院言詞辯論期日時亦未爭執
    ，堪認為真實。
　㈡按繼承在民法繼承編96年12月14日修正施行前開始，繼承人
    於繼承開始時為無行為能力人或限制行為能力人，未能於修
    正施行前之法定期間為限定或拋棄繼承，以所得遺產為限，
    負清償責任。但債權人證明顯失公平者，不在此限；102年1
    月30日修正公布之民法繼承編施行法第1條之1第2項定有明
    文。參諸其修正立法理由謂：依原條文第2項規定，繼承人
    得以所繼承遺產為限，負有限清償責任，應就顯失公平事由
    負舉證之責，對繼承人過苛。為使立法之良法美意得以貫徹
    ，宜由債權人就顯失公平事由負舉證之責，亦即債權人須舉
    證證明繼承人以所得遺產為限負清償責任，顯失公平者，繼
    承人始不能所得遺產為限，負清償責任。而原條文即97年1
    月2日增訂之民法繼承編施行法第1條之1第2項之立法理由為
    ：本次修正之民法第1153條第2項已明定無行為能力人及限
    制行為能力人對被繼承人之債務，僅以所得遺產為限，負清
    償責任。惟另鑑於本法施行前之繼承事件中，無行為能力人
    或限制行為能力人之繼承人，未能於法定期間主張限定或拋
    棄繼承者，而至今仍承受繼承債務，以致影響其生存權及人
    格發展，顯有失公平，為保障此等繼承人之權益，允宜設一
    保護規定，爰增訂第2項規定。可知該條之規定係為於民法
    繼承編修正施行前之繼承事件中，無行為能力人或限制行為
    能力人為繼承人，未能於法定期間主張限定或拋棄繼承者，
    無法適用97年1月2日修正施行之民法第1153條第2項規定，
    而因繼承債務，以致影響其生存權及人格發展，顯失公平，
    為保障此等繼承人之權益，亦賦與97年1月2日修正施行之民
    法第1153條第2項規定之效力。因此，民法繼承編施行法第1
    條之1第2項規定，將繼承人僅以所得遺產為限負清償責任將
    顯失公平之舉證責任，轉由債權人負擔，以減輕繼承時為無
    行為能力或限制行為能力繼承人之舉證責任。故本件原告主
    張其於繼承發生時，尚未成年，而有民法繼承編施行法第1
    條之1第2項規定之適用云云，尚非無據。
  ㈢惟按於有民法繼承編施行法第1條之1第2項、第1條之3第4項
    規定情形，繼承人對於債務之清償，原則上負以遺產為限度
    之物的有限責任；亦即，繼承人依法取得拒絕以自己之固有
    財產償還被繼承人債務之抗辯權，並非債權人之債權超過遺
    產範圍之部分不存在（最高法院100年度台上字第1593號判
    決參照）。是以債務人之繼承人，倘得依民法繼承編施行法
    第1條之1第2項規定主張以所得遺產為限，負清償責任，亦
    僅係屬債務人之繼承人之清償責任限制，非謂逾越遺產範圍
    之債務即屬當然不存在。本件原告主張有民法繼承編施行法
    第1條之1第2項規定之適用云云雖係可採，亦僅原告依法取
    得拒絕以自己之固有財產償還被繼承人梁長本債務之抗辯權
    ，非謂被告之債權於超過被繼承人梁長本遺產範圍之部分即
    屬當然不存在。從而，原告先位主張確認被告所執之系爭債
    權憑證所載對原告之債權，於超過原告繼承被繼承人梁長本
    所得遺產範圍外對原告不存在，委無足採，應予駁回。
　㈣然承前所述，本件原告生於00年00月00日，原告之父梁長本
    於85年5月24日死亡時，其為未滿20歲之限制行為能力人，
    依上開說明，本件自有民法繼承編施行法第1條之1第2項規
    定之適用，原告僅以所得遺產為限，負有限清償責任。被告
    固抗辯：原告在被告對其取得執行名義(89年1月確定)時係
    有行為能力云云。然按繼承，因被繼承人死亡而開始；民法
    第1147條定有明文；故本件原告於被繼承人梁長本於85年5
    月24日死亡而發生繼承關係時，確係未滿20歲之限制行為能
    力人，自有民法繼承編施行法第1條之1第2項之適用，此與
    被告何時取得執行名義，要屬二事；另民法繼承編施行法第
    1條之1第2項但書規定，債權人應就被繼承人僅負有限清償
    責任一事，對於債權人有何顯失公平進行舉證。又繼承人僅
    負有限清償責任，是否顯失公平，應以繼承人與債務發生之
    關連性、繼承人繼承債務對其經濟生活之影響程度、繼承人
    有否於繼承開始自被繼承人取得財產及取得多寡等為參考之
    判斷準據，而不得僅謂被繼承人未清償債務，即認定其負有
    限清償責任對債權人顯失公平。被告辯稱原告於22年間均未
    還款，且被告之債權本金與利息均未因22年物價膨脹而有所
    改變，顯失公平云云，僅系單純重申原告迄今未為還款一事
    ，自難以此認定被告負有限清償責任對原告有何顯失公平之
    處。此外，被告迄至本件言詞辯論終結前未再主張並舉證若
    原告不就其固有財產清償有何顯失公平之具體情事存在，核
    與前揭民法繼承編施行法第1條之1第2項但書規定有違，其
    所辯自屬無據。從而，原告主張本件應有民法繼承編施行法
    第1條之1第2項規定之適用，亦即原告及其餘繼承人等就梁
    長本所遺留債務，當無須以其個人所有財產負清償之責，核
    屬有據，原告備位請求確認被告所執系爭債權憑證所載之債
    權，僅以其繼承被繼承人梁長本所得遺產為限，負清償責任
    ，為有理由。
四、綜上所述，法律所規定債務人之繼承人之清償責任限制，僅
    係繼承人依法取得拒絕以自己之固有財產償還被繼承人債務
    之抗辯權，並非債權人之債權超過遺產範圍之部分不存在，
    故而原告依民法繼承編施行法第1條之1第2項之規定，先位
    請求確認被告所執之系爭債權憑證所載對原告之債權，於超
    過原告繼承被繼承人梁長本所得遺產範圍外對原告不存在，
    為無理由，應予駁回；然備位請求確認被告所執之系爭債權
    憑證所載對原告之債權，以其繼承被繼承人梁長本所得遺產
    為限，負清償責任部分，於法並無不合，應予准許。又按訴
    之客觀預備合併，法院如認先位之訴為無理由，而預備之訴
    為有理由時，就預備之訴固應為原告勝訴之判決，惟對於先
    位之訴，仍須於判決主文記載駁回該部分之訴之意旨( 最高
    法院83年台上字第787號民事裁判要旨參照) ，爰判決如主
    文第1、2項所示。
五、本件事證已臻明確，兩造其餘攻擊防禦方法及所舉證據，經
    審酌結果，與本件判決結論均無影響，爰不一一論述，附此
    敘明。
六、本件係就民事訴訟法第427條第1項訴訟適用簡易程序為被告
    敗訴之判決，固依民事訴訟法第389條第1項第3款規定應依
    職權宣告假執行；惟本件判決主文第2項為確認判決，其性
    質本不得為假執行宣告，爰不併為准予假執行宣告，附此敘
    明。
七、訴訟費用負擔之依據：民事訴訟法第78條。
中　　華　　民　　國　　111 　年　　8 　　月　　30　　日
                      臺灣臺中地方法院臺中簡易庭
                                  法　官　張清洲
以上為正本係照原本作成。
如不服本判決，應於送達後20日內，向本院提出上訴狀並表明上
訴理由，如於本判決宣示後送達前提起上訴者，應於判決送達後
20日內補提上訴理由書（須附繕本）。如委任律師提起上訴者，
應一併繳納上訴審裁判費。
中　　華　　民　　國　　111 　年　　8 　　月　　30　　日
                                  書記官  陳慧津